【裁判字號】    98,重上,104
【裁判日期】    981209
【裁判案由】    塗銷土地所有權移轉登記等
【裁判全文】
臺灣高等法院臺中分院民事判決         98年度重上字第104號
上  訴  人
即被上訴人  台灣中小企業銀行股份有限公司
法定代理人  子○○
訴訟代理人  戊○○
訴訟代理人  己○○
上  訴  人  甲○○
            丙○○
            丁○○
            乙○○
被  上訴人  辛○○
上五人共同
訴訟代理人  尤榮福    律師
被  上訴人  癸○○○
上列當事人間請求塗銷土地所有權移轉登記等事件，上訴人對於
民國98年03月24日臺灣苗栗地方法院97年度訴字第79號第一審判
決提起上訴，本院於98年11月25日言詞辯論終結，茲判決如下：
    主  文
原判決關於駁回上訴人台灣中小企業銀行股份有限公司後開第二
項之請求部分暨關於訴訟費用（除確定部分外）之裁判廢棄。
確認被上訴人辛○○與被上訴人癸○○○間就坐落苗栗縣苗栗市
○○段第1416-2地號土地面積218平方公尺、同市○○段第895-1
地號土地面積133平方公尺及其上苗栗段第7466建號面積 325.35
平方公尺房屋等三筆不動產於民國96年04月11日以苗栗地政事務
所收件字號96年苗地資字第028900號收件、所設定權利價值新台
幣壹仟貳佰萬元、存續期間不定期限之抵押權設定契約不成立；
被上訴人癸○○○應將前項抵押權設定登記予以塗銷。
上訴人甲○○、丙○○、丁○○、乙○○之上訴駁回。
第一、二審訴訟費用（除確定部分外）由上訴人甲○○、丙○○
、丁○○、乙○○及被上訴人辛○○、癸○○○負擔。
    事  實
一、上訴人台灣中小企業銀行股份有限公司聲明求為判決：（上
    訴部分）先位聲明(一)原判決第八項駁回上訴人之訴部份應予
    廢棄。(二)確認被上訴人辛○○與被上訴人癸○○○就系爭不
    動產設定抵押權之抵押權設定契約不成立；被上訴人癸○○
    ○應塗銷系爭不動產於民國96年04月11日96年苗地資字第02
    8900號之抵押權設定登記。(三)第一、二審訴訟費用應由被上
    訴人負擔；備位聲明(一)原判決第八項駁回上訴人之訴部份應
    予廢棄。(二)被上訴人癸○○○應塗銷系爭不動產於民國96年
    04月11日96年苗地資字第028900號之抵押權設定登記。(三)第
    一、二審訴訟費用均由被上訴人負擔。（答辯部分）(一)對造
    上訴人之上訴駁回。(二)對造上訴訴訟費用由對造上訴人負擔
    。其陳述除與原判決記載相同者予以引用之外，另補稱：
  (一)原審以被上訴人癸○○○於95.07.16警詢時稱：我有借錢給
    被上訴人辛○○ 120萬元，她說暫時沒有錢還，先將系爭不
    動產設定抵押權給我，讓我有保障等語；於96.09.19偵查中
    供稱：被上訴人辛○○有說要設定抵押權給我，他說沒有錢
    還的時侯，房子有賣時我有份等語；即證被上訴人癸○○○
    知悉被上訴人辛○○有將系爭不動產設定抵押權予伊之意思
    表示，其亦表同意，故渠等間之抵押權設定應己成立。惟被
    上訴人癸○○○於96.09.19偵查訊問時表示不知道被上訴人
    辛○○將系爭不動產設定抵押權給她、另被上訴人癸○○○
    於96.07.16苗栗縣警察局刑警大隊調查時雖表示其知道被告
    辛○○將系爭不動產設定抵押權給她，是代書辦的但不清楚
    是何人，她沒有資料，抵押權於96.04.11登記完成也不知道
    。被上訴人癸○○○於抵押權設定前未看過設定抵押權申請
    書及契約書，設定後亦沒有拿到他項權利證明書。顯見於借
    款當時與被上訴人辛○○就系爭不動產並無設定抵押權之意
    思表示。而是事後經上訴人提起告訴，始知有抵押權。按當
    事人互相表示意思一致者，無論其為明示或默示，契約即為
    成立；民法第 153條規定甚明。被上訴人辛○○及癸○○○
    ，就系爭抵押權設定行為，並無意思表示合致，故渠等間之
    抵押權設定不成立。
  (二)按所謂訴之預備合併，係指原告預防其提起之此一訴訟無理
    由，而同時提起不能並存之他訴，以備先位之訴無理由時，
    可就後位之訴獲得有理由之判決之訴之合併而言（最高法院
    64年台上字第82號判例參照）。是原審以上訴人之先位聲明
    (4)無理由而駁回上訴人對被上訴人癸○○○之請求即應就上
    訴人對被上訴人癸○○○之備位聲明(3)審理，且上訴人先位
    聲明(4)與備位聲明(3)之請求權基礎及事實理由明顯並非相同
    。惟原審以上訴人先、備位聲明(1)、(2)聲明相同，疏未審酌
    上訴人先位聲明(4)與備位聲明(3)不同，而未就上訴人備位聲
    明(3)予以審理，於法不合。
  (三)證人壬○○於98.09.08到庭證稱：與抵押權人即被上訴人癸
    ○○○、上訴人丙○○、丁○○、乙○○分別見過幾次面，
    並有提到設定抵押權事。證人庚○○亦證稱：設定後有將文
    件交付與抵押權人並告訴他們每個人設定金額多少，還請壬
    ○○跟他們講解。然被上訴人癸○○○、上訴人丙○○、丁
    ○○、乙○○於警詢或苗院96年度偵字第4296號偵查庭時表
    示：不知有抵押權，代書是誰不清楚，並稱沒有拿到他項權
    利證明書，此有警訊、偵查筆錄可稽。警訊與偵查筆錄係公
    務員製作之公文書，其證據價值當較壬○○（上訴人甲○○
    配偶）、庚○○（上訴人乙○○女婿）之證言的證據價值還
    高。可見證人所言並不可採。
  (四)被上訴人癸○○○於於96.07.16警詢，問：「台灣中小企業
    銀行提供之資料顯示該筆資料於96年04月11日登記完成的你
    是否知道」，癸○○○答：「我不知道」、問：「辛○○有
    無將筆土地債權資料給你」？癸○○○答：「還沒有拿給我
    ，她還沒有弄好」。被上訴人癸○○○於96年04月09日借款
    與被上訴人辛○○，若被上訴人間於借款時有抵押權設定之
    意思表示，何以至96年07月16日仍不知系爭不動產於96年04
    月11日即已完成抵押權設定，期間被上訴人癸○○○未向被
    上訴人辛○○要求取得設定後系爭不動產他項權利證明書。
    被上訴人癸○○○於抵押權設定前未看過設定抵押權申請書
    及契約書，設定後亦沒有拿到他項權利證明書。顯見於借款
    當時與被上訴人辛○○就系爭不動產並無設定抵押權之意思
    表示。而是事後經上訴人提起告訴，始知有抵押權。按當事
    人互相表示意思一致者，無論其為明示或默示，契約即為成
    立；民法第153 條規定甚明。被上訴人辛○○及癸○○○，
    就系爭抵押權設定行為，並無意思表示合致，故渠等間之抵
    押權設定不成立。
  (五)就備位聲明部份：民法第244條第4項：債權人依第1項或第2
    項之規定聲請法院撤銷時，得並聲請命受益人或轉得人回復
    原狀。被上訴人癸○○○於96.07.16苗栗縣警察局刑警大隊
    調查時明確表示知道案外人邱文偵向上訴人銀行貸款做保證
    人一事（苗栗縣警察局刑警大隊調查筆錄第3頁第15-17行）
    又97.04.17原審言詞辯論時被上訴人訴訟代理人表示：邱文
    禎名下的財產，都是繼承而來，在與辛○○婚姻關係存續中
    ，並無增加財產（97.04.17原審言詞辯論筆錄第2頁第12-13
    行）。被上訴人癸○○○係被上訴人辛○○的姑姑，而被上
    訴人辛○○可一次向被上訴人癸○○○借款120 萬元，不用
    利息、沒定還款期限，可見雙方往來密切，當然明知系爭不
    動產原為案外人邱文禎所有。案外人邱文禎與被上訴人辛○
    ○間就系爭不動產贈與行為已為法院撤銷，受益人或轉得人
    即被上訴人癸○○○，應回復原狀。
  (六)被上訴人辛○○與上訴人甲○○間借款已清償：上訴人甲○
    ○於苗院96年度偵字第4296號96.09.19偵查庭時提供借款與
    被上訴人辛○○之借款證明，系以甲○○為發票人開立到期
    日96.04.18金額$480萬元支票代償案外人邱文禎其他民間債
    權，該票據經邱文禎及被上訴人辛○○背書於96.04.18兌付
    。被上訴人辛○○於96.09.19在苗院96年度聲羈字第390、3
    91號訊問時明確表示給付甲○○$480萬元現金。另證人壬○
    ○於98.09.08證稱：辛○○將向案外人邱彭秋妹、被上訴人
    癸○○○、上訴人丙○○、乙○○、丁○○共計借款$630萬
    元以現金交付給他，壬○○拿其中$480萬元現金去軋甲○○
    $480萬元的票。該支票既為上訴人甲○○借款予被上訴人辛
    ○○之借款證明，該票款理應由甲○○自行兌付，今既由被
    上訴人辛○○交付現金與壬○○（甲○○配偶）兌付該票據
    ，故被上訴人辛○○與上訴人甲○○間借款已清償。
二、上訴人甲○○、丙○○、丁○○、乙○○聲明求為判決（上
    訴部分）：(一)原判決不利於上訴人之部份廢棄。(二)上開廢棄
    部分，被上訴人台灣中小企業銀行股份有限公司在第一審之
    訴駁回。(三)第一、二審訴訟費用均由被上訴人台灣中小企業
    銀行股份有限公司負擔。其陳述除與原判決記載相同者予以
    引用之外，另補稱：
  (一)關於辛○○與上訴人丙○○、丁○○、乙○○間就系爭不動
    產設定之抵押權關係是否不存在？被上訴人得否代位請求塗
    銷抵押權？1.按上訴人丙○○、丁○○、乙○○確有借貸金
    額予辛○○（渠等與甲○○共借貸1200萬元予辛○○，各人
    借貸金額如登記謄本登記抵押權擔保債權比例），此為被上
    訴人所未否認，惟被上訴人主張者為渠等並無設定抵押權之
    意思，惟借人錢財者，力求擔保，本為常情，而壬○○地政
    士居中連絡欲解決邱文禎債務事宜，亦應允為渠等取得擔保
    ，進而取得渠等設定抵押權必備之相關身份證明、印章，渠
    等間自有設定抵押權之意思，被上訴人僅執上訴人等在偵訊
    中證述「未拿到他項權利證明書」、「不清楚辛○○何以要
    設定抵押權」等片段語言，即推斷當事人間並無設定抵押權
    之意思，顯為臆測。況上訴人等皆為質樸之人，壬○○代書
    要約借款，承諾為渠取得擔保，渠等方交與身份證件及印章
    ，所謂擔保，即於不動產設定抵押權之意思。渠等無法正確
    了解設定抵押權即擔保之意，惟藉設定抵押權取得擔保，本
    即渠等原意。2.又不動產物權依法完成登記者，依土地法規
    定，有絕對之效力（土地法第43條）。所謂登記有絕對之效
    力，係為保護第三人起見，將登記事項賦與絕對真實之公信
    力，若善意第三人信賴不動產之物權登記，而依法律行為自
    登記物權人取得物權者，法律即認為取得物權，真正權利人
    不得對第三人更為塗銷登記之請求（最高法院41年台上字第
    323 號判例參照）。查上訴人等人設定抵押權時，辛○○確
    為系爭不動產之所有人，上訴人等信賴此登記而設定抵押權
    ，自應受登記公信力之保護，被上訴人主張代位邱文禎請求
    塗銷洵為無理，又上訴人等人亦無從僅憑土地登記謄本上之
    移轉原因記載為贈與，即明知邱文禎與辛○○間之移轉是否
    存有得撤銷之原因（假設語氣），渠等應屬善意之第三人，
    更應受法律之保護，即便是居中協調之壬○○代書，亦未必
    知悉存有撤銷之原因。
  (二)關於甲○○與辛○○之借款，辛○○是否已清償？被上訴人
    舉辛○○於偵訊時曾證述，對甲○○之借款已清償，即謂甲
    ○○對辛○○之債權已獲清償，實有誤會，就此原委，上訴
    人於原審97年10月16日庭呈答辯狀已詳述之，茲不贅述。被
    上訴人不否認甲○○確曾借款於辛○○，僅主張辛○○已清
    償，就此有利之事實，自應負舉證之責任。
  (三)關於被上訴人得否主張上訴人甲○○、丙○○、丁○○、乙
    ○○等人為惡意之轉得人，而依民法第244條第4項之規定，
    主張塗銷抵押權之設定？1.按「債務人依第一項或第二項之
    規定聲請法院撤銷時，並得聲請命受益人或轉得人回復原狀
    。但轉得人於轉得時不知有撤銷原因者，不在此限」，民法
    第244條第4項著有明文。倘法院仍認辛○○與邱文禎間就系
    爭不動產之移轉，存有得撤銷之事由，惟上訴人邱彭秋妹等
    設定抵押權人實無從得知此得撤銷事由，次按「轉得人於轉
    得時知悉債務人與受益人間之行為而撤銷之原因者，債權人
    撤銷之效果始及於後轉保人。如轉得人於轉得時不知有撤銷
    之原因，則應依物權法上善意受讓之規定，取得權利，不得
    令其回復原狀」（參立法理由），故被上訴人主張亦為無理
    由，且被上訴人未能就上訴人等之惡意舉證以實其說，更屬
    無由。2.原審判決略謂：「綜上，可知被告丙○○、丁○○
    、乙○○主觀上係借錢予被告邱文禎，且並無要求被告辛○
    ○提供擔保，亦不知係被告辛○○有要將系爭不動產設定抵
    押權予渠等之意思」等語。惟親朋故舊，金錢借貸，本即平
    常，然縱親朋間之金錢借貸，倘涉及本案之金額，亦常會要
    求有所擔保，方足保障債權，被上訴人對上訴人等與辛○○
    間之金錢借貸並不爭執，則上訴人等就系爭房地設定抵押，
    為求債權之擔保，乃為之常態事實，未設定抵押，反為變態
    事實，被上訴人主張未設定抵押之意思表示，自應負舉證之
    責任。3.一般設定抵押權，咸需設定權利人、義務人之身分
    證明文件、印章、或印鑑等，上訴人等於系爭房地設定抵押
    權、登記申請書上之印鑑、身分證明文件，皆為上訴人等即
    設定權利人等親自交付予訴外人庚○○，委由壬○○地攻士
    經辦設定事宜，此經證人庚○○證述綦詳。按金錢借貸，即
    便書寫借據，亦不需要貸與人之身分證明文件、印鑑，上訴
    人等交付此等證明文件、資料，自為欲辦理設定抵押權之意
    思而交付。非無設定抵押權之意思。4.原審矧引刑事案件中
    、警訊或偵訊陳述不知有抵押權乙事，即謂上訴人等無設定
    意思，然上訴人等皆為鄉下質樸之人，只知辛○○有房子可
    供擔保，庚○○亦會為其辦理擔保（故交付身分證明、印章
    等），然擔保即設定抵押，則非渠等可以瞭解，「抵押權」
    係法律用語，上訴人等非盡知之，然謂「房子給你擔保，設
    定給你」則知之，故而於警訊、偵訊雖謂不知「抵押權」乙
    事，然不可因此即謂彼間無設定抵押權之意思。
  (四)關於上訴人甲○○與辛○○之抵押權設定行為。上訴人甲○
    ○初貸與辛○○之$480萬元並未清償，其緣由為為解決邱文
    禎民間債務問題，即由甲○○開立支票予債權人，嗣再由甲
    ○○及其他上訴人彙集資金後，給付票款，辛○○於檢察官
    偵查中初次證述，謂甲○○貸予金額已償還，係辛○○思緒
    紊亂，誤以給付票款即已清償完畢。嗣後於檢察官聲請羈押
    、法官訊問時即證述並不清楚，對造上訴人稱甲○○之債權
    不存在，顯有誤會。
三、被上訴人辛○○、癸○○○聲明求為判決：(一)上訴人台灣中
    小企業銀行股份有限公司上訴駁回。(二)第二審訴訟費用由上
    訴人負擔。其陳述除與原判決記載相同者予以引用外，另補
    稱：答辯理由同上開上訴人甲○○、丙○○、丁○○、乙○
    ○所為陳述。
    理  由
一、上訴人台灣中小企業銀行股份有限公司主張：訴外人永采染
    整有限公司於民國95年12月22日邀同訴外人陳遠聖、陳遠文
    、邱文禎（邱文禎為原審共同被告，判決後未據上訴）為連
    帶保證人，向其借款1000萬元，並約定按月攤還本息，倘未
    依約繳納，即喪失期限利益，全部債務視為到期。惟訴外人
    永采公司於96年1月25日即未依繳納，尚有9,849,249元未清
    償。詎邱文禎為規避其之求償，竟於96年01月30日將其名下
    坐落苗栗縣苗栗市○○段第1416-2地號、苗栗段第895-1 地
    號及其上同段第7466建號等三筆系爭不動產贈與其妻即被上
    訴人辛○○，並辦理所有權移轉登記完畢。嗣辛○○先於96
    年03月24日就系爭不動產與邱彭秋妹（亦為原審共同被告，
    判決後未據上訴）訂立信託契約，並於96年04月23日辦理所
    有權信託移轉登記，另於96年04月11日將系爭不動產設定擔
    保債權額為1200萬元之抵押權予邱彭秋妹、甲○○、癸○○
    ○、丙○○、丁○○、乙○○等六人。惟：(1)邱彭秋妹係邱
    文禎之母，曾於96年03月20日委託訴外人壬○○與上訴人台
    灣中小企業銀行洽談代替邱文禎清償借款之事宜，可知邱彭
    秋妹明知邱文禎對上訴人台灣中小企業銀行負有債務，而仍
    於96年03月24日同意受讓系爭不動產，係惡意之轉得人。(2)
    上訴人甲○○曾於96年03月22日代邱文禎向地政機關申請抵
    押權登記，即將邱文禎名下上訴人台灣中小企業銀行設有第
    二順位之其他不動產，再設定第三順位抵押權予邱彭秋妹，
    且被上訴人辛○○及邱彭秋妹間之信託移轉登記亦由其所代
    辦，顯見其於96年04月11日辦理系爭不動產之抵押權登記時
    已知悉上訴人台灣中小企業銀行與邱文禎間具有債權債務關
    係。縱使被上訴人辛○○與甲○○間之債權債務關係成立，
    亦因清償而消滅，是該抵押權登記已無法律上原因存在，應
    予塗銷。(3)被上訴人癸○○○（係邱文禎之姑姑）曾於偵查
    中陳稱被上訴人辛○○告知因邱文禎在外面積欠借款，恐系
    爭不動產被拍賣，遂向其借款等語，可知被上訴人癸○○○
    亦係明知邱文禎與上訴人台灣中小企業銀行間具有債權債務
    關係。(4)上訴人丙○○、丁○○、乙○○（三人均係邱文禎
    之兄）均於偵查中表示，渠等雖有貸予金錢予邱文禎，惟未
    要求設定抵押權等語，可證上訴人丙○○、丁○○、乙○○
    並無設定抵押權之意思表示，是上開上訴人與被上訴人辛○
    ○間並無設定抵押權之意思表示合致存在，渠等間之抵押權
    契約並不成立。而上訴人台灣中小企業銀行雖於96年3月5日
    對訴外人永采公司及邱文禎聲請支付命令，並於96年間對邱
    文禎其餘財產聲請強制執行而受有部份之清償，惟仍有未獲
    清償之債權8,073,448 元。而邱文禎除系爭不動產外已無其
    他財產可供執行，是邱文禎無償贈與辛○○及完成所有權移
    轉登記之行為，已損害上訴人台灣中小企業銀行之債權。爰
    依民法第244 條第1項及第4項規定，請求撤銷邱文禎與辛○
    ○間就系爭不動產之無償贈與行為及移轉登記行為，並回復
    原狀登記於邱文禎名下，其餘甲○○、丙○○、丁○○、乙
    ○○、邱彭秋妹等人亦應塗銷抵押權登記（惟原審判決(1)邱
    文禎與辛○○間就系爭不動產贈與及所有權移轉行為應予撤
    銷。(2)辛○○、邱彭秋妹就系爭不動產所為信託移轉登記「
    96年苗地資字第032480號、96苗地資字第032470號」應予塗
    銷，並回復原狀登記於邱文禎名下。(3)邱彭秋妹就系爭不動
    產所為抵押權設定登記「96年苗地資字第028900號」應予塗
    銷。(4)確認辛○○與丙○○、丁○○、乙○○間就系爭不動
    產所為權利價值1200萬元之抵押權設定契約不成立。(5)丙○
    ○、丁○○、乙○○應將前項抵押權設定登記「96年苗地資
    字第028900號」予以塗銷。(6)確認辛○○與甲○○間就系爭
    不動產所為權利價值1200萬元之抵押權設定契約不存在。(7)
    甲○○應將前項抵押權設定登記「96年苗地資字第028900號
    」予以塗銷。而駁回上訴人台灣中小企業銀行其餘之訴。除
    邱文禎、辛○○、邱彭秋妹就其所受敗訴判決部分未據聲明
    不服外，其餘兩造均分別就所受敗訴判決部分，各自提起上
    訴）。
二、上訴人甲○○、丙○○、丁○○、乙○○及被上訴人辛○○
    、癸○○○等人則以：邱文禎係訴外人永采公司之連帶保證
    人，僅於被保證人尚未履行負有遲延責任時，始與主債務人
    負同一責任，是以上訴人台灣中小企業銀行不得撤銷邱文禎
    負保證責任前之財產處分行為；況上訴人台灣中小企業銀行
    亦未舉證說明渠等間之行為將導致邱文禎之資力不足，而影
    響其債權。又系爭不動產係邱文禎繼承而來，於婚姻關係中
    因其配偶辛○○對家務之付出，雙方早已協議由辛○○取得
    系爭不動產所有權，僅暫時登記於邱文禎名下而已。是渠等
    間所為之所有權移轉行為僅係履行昔日之協議，並非上訴人
    台灣中小企業銀行債權成立後之處分行為，亦非無償行為。
    土地登記謄本上雖將渠等移轉系爭不動產之原因登記為「夫
    妻贈與」，惟此僅為程序形式上之用語。辛○○雖於偵查中
    表示與甲○○間之債務業已清償，實為口誤；實則甲○○簽
    發$480萬元支票交蔡昆松代書轉交予邱文禎之債權人後，辛
    ○○再向甲○○借$480萬元及向婆婆、兄長三人借款$630萬
    元，資金彙集後再交付其中之$480萬元予甲○○給付票款，
    是辛○○並未清償所欠甲○○之債務。且被上訴人癸○○○
    及上訴人甲○○、丙○○、丁○○、乙○○等人確有借錢予
    邱文禎及辛○○，並分別交付印章，顯見彼等均有設定抵押
    權之意思，上訴人台灣中小企業銀行請求塗銷抵押權，並無
    理由等語，資為抗辯。
三、按不動產物權，依法律行為而取得設定、喪失、及變更者，
    非經登記，不生效力；依土地法所為之登記，有絕對效力；
    民法第 758條及土地法第43條分別定有明文。我國不動產物
    權變動採登記公示公信原則，前開規定均在維護善意第三人
    對於土地登記之信賴，貫徹土地登記之效力，因此，土地及
    建物登記簿上有關所有權人、抵押權人、登記原因等記載，
    除有特殊法定情形，即應認定為與真實狀況（包括：權利歸
    屬、權利變動原因等）相符。依上訴人台灣中小企業銀行提
    出系爭不動產之土地異動索引（原審卷第11至16頁）所示，
    系爭不動產皆於96年01月30日以「夫妻贈與」為原因，由邱
    文禎移轉登記予其配偶辛○○，揆諸前揭說明，應認其移轉
    系爭不動產所有權之原因即為贈與，屬無償行為。雖據邱文
    禎、辛○○辯以系爭不動產早已協議為辛○○所有，為辛○
    ○為家務付出之所得，並非無償行為云云。然此倘若屬實，
    亦僅為渠等之內部關係，第三人並無從得知，關於系爭不動
    產之產權所屬，仍應以土地登記謄本之公示記載為斷，以維
    護交易秩序及保障社會大眾權利。況渠等亦未舉證證明上開
    協議係何時何地及如何達成，徒托空言，殊屬無據。又邱文
    禎於另案刑事警詢時供稱：「（問：你為何明知收到假扣押
    裁定書後還將不動產贈與被告辛○○？）我因近來身體不適
    ，遂陸續將財產移轉予子女等人」、「（問：為何如此大費
    周章層層轉出？）因為我還有積欠民間貸款」，所言與此迥
    異。足見邱文禎、辛○○所辯上情，顯係臨訟飾詞，不足採
    信。是堪認邱文禎移轉系爭不動產予辛○○之行為確為「夫
    妻贈與」之無償行為屬實。又保證債務之所謂連帶，係指保
    證人與主債務人負同一債務，對於債權人各負全部給付之責
    任者而言；民法第272條第1項規定甚明。而連帶債務之債權
    人，得對於債務人中之一人或數人或其全體，同時或先後請
    求全部或一部之給付，連帶債務未全部履行前，全體債務人
    仍負連帶責任；民法第273 條亦定有明文。另連帶債務人對
    於債權人應各負全部給付之責，是在債務未受清償前，連帶
    債務人中之一人所為之詐害行為，債權人自得對之依民法第
    244 條第1項、第2項之規定撤銷之，至於其他連帶債務人有
    資力與否，在所不問。再債權人如欲合法行使民法第244 條
    第1 項之撤銷權，須以債務人為無償行為時有害及債權為要
    件，而有害於債權之事實，須於行為時存在，且於債權人行
    使撤銷權時，債務人處於無資力之狀態，始足當之（最高法
    院90年度臺上字第2194號、92年度臺上字第 821號裁判意旨
    參照）。查債務人之無償行為有害及債權人之債權者，係指
    債務人所為之無償行為，致其責任財產減少，使債權處於不
    能或難於獲得清償之狀態，亦即指消極財產之總額超過積極
    財產之總額而言。本件邱文禎於96年01月30日將系爭不動產
    以贈與為原因移轉登記予辛○○時，永采公司尚未清償之借
    款為9,849,249 元，而連帶債務人邱文禎於96年度之積極財
    產包括所得總額124,780元（ 含薪資、租賃及股利所得）及
    投資總額815,340 元，有原審法院依職權查詢之96年稅務電
    子閘門財產所得調件明細表在卷可參（原審卷第239至240頁
    ），足見邱文禎於系爭贈與行為時，對上訴人台灣中小企業
    銀行所負之保證債務總額遠超過積極財產總額，是其將系爭
    不動產贈與並移轉所有權予辛○○，自屬害及上訴人台灣中
    小企業銀行債權之行為甚明。另依上訴人台灣中小企業銀行
    提出邱文禎94年財產歸屬資料清單（原審卷第31頁）所示，
    其除系爭不動產外，雖尚有另2筆不動產，惟該2筆不動均已
    設有總計高達1800萬元之抵押權，嗣經原審法院96年度第14
    251號事件拍賣，僅賣得853萬元，上訴人台灣中小企業銀行
    雖受2,226,012元之分配，惟仍不足8,073,448元，亦有該院
    96年度執字第14251 號強制執行金額計算書分配表等件在卷
    可稽（原審卷第149至150頁）。是邱文禎將系爭不動產贈與
    辛○○，已使上訴人台灣中小企業銀行之債權不能獲得清償
    ，故上訴人台灣中小企業銀行主張應撤銷邱文禎及辛○○間
    之贈與及所有權移轉行為，自為有理由。又民法第244條第4
    項規定，債權人依第1項或第2項之規定聲請法院撤銷時，得
    並聲請命受益人或轉得人回復原狀。但轉得人於轉得時不知
    有撤銷原因者，不在此限。參諸該法條之修正理由謂「對轉
    得人可否聲請回復原狀？現行條文亦無規定。惟學者通說以
    為轉得人於轉得時知悉債務人與受益人間之行為有撤銷之原
    因者，債權人撤銷之效果，及於該轉得人。如轉得人不知有
    撤銷之原因，則依物權法上善意受讓人之規定，取得權利，
    不得令其回復原狀；如此，方足以維護交易安全並兼顧善意
    轉得人之利益」。本件辛○○為上開贈與行為之受益人，於
    96年04月11日就系爭不動產設定抵押權予邱彭秋妹，再於同
    月23日辦理信託移轉登記完畢，是轉得人邱彭秋妹是否應塗
    銷系爭不動產之信託移轉及抵押權設定登記，亦應視其是否
    知悉邱文禎及辛○○間之無償行為有撤銷之原因而定。經查
    ：邱彭秋妹於原審就上訴人台灣中小企業銀行主張其知悉邱
    文禎及辛○○間之無償行為有撤銷之原因存在乙節，並未加
    以否認或爭執，則依民事訴訟法第280條第1項規定，應視同
    自認，是上訴人台灣中小企業銀行此部分之主張堪信為真實
    。且據邱彭秋妹於另件刑案警詢時陳述：辛○○將邱文禎贈
    與之財產信託給我，係因系爭不動產為祖產，我想我送邱文
    禎，他又拿去借錢，也怕會被邱文禎賣掉，所以才指示辛○
    ○將贈與的不動產信託給我保管等語；嗣於偵查時又供稱：
    邱文禎工作不順，在外積欠借款，我怕被邱文禎將系爭不動
    產賣掉，所以才將系爭不動產設定抵押權給我等語。可證邱
    彭秋妹對邱文禎負債甚多無力清償之情也知之甚詳，而其為
    避免系爭不動產遭債權人求償或邱文禎變賣償債，故而指示
    辛○○將系爭不動產信託移轉及設定抵押權予伊，足見其應
    有邱文禎與辛○○間之贈與行為有得撤銷原因之認識，至為
    明灼。再參以上訴人台灣中小企業銀行提出台灣桃園地方法
    院96年度促字第11019 號支付命令送達證書影本（原審卷第
    36頁），係由邱彭秋妹於96年03月15日代收，益證邱彭秋妹
    於96年04月間信託轉得系爭不動產及抵押權設定前，即已知
    悉邱文禎已遭上訴人台灣中小企業銀行聲請支付命令，應知
    邱文禎與辛○○間之無償行為有得撤銷之原因無疑。則上訴
    人台灣中小企業銀行請求邱彭秋妹塗銷系爭不動產之信託移
    轉及抵押權登記，並將系爭不動產回復原狀登記於邱文禎名
    下，也為有理由。此部分雖均經原審判決確定，惟攸關後續
    之抵押權登記是否應予得予撤銷，故仍應先予認定說明。
四、查當事人互相表示意思一致者，無論其為明示或默示，契約
    即為成立；民法第153 條規定甚明。又抵押權為從物權，以
    其擔保之債權存在為發生之要件，契約當事人間除以債權之
    發生為停止條件，或約定就將來應發生之債權而設定外，若
    所擔保之債權不存在，縱為抵押權之設定登記，仍難認其抵
    押權業已成立，此乃抵押權成立上（發生上）之從屬性。上
    訴人台灣中小企業銀行主張辛○○與上訴人丙○○、丁○○
    、乙○○間就系爭抵押權設定行為，並無意思表示合致，故
    渠等間之抵押權設定契約不成立等情，核與彼等於另件刑案
    警詢、偵查中之下列證述相符：(1)上訴人丙○○於96年07月
    13日警詢時供稱：伊於96年4月間借款100萬元予邱文禎，當
    時並未向他要抵押物品，其不知辛○○有將系爭不動產設定
    抵押權給我，亦未拿到任何文件資料：：：於匯款後，辛○
    ○有找我並要印章，但未說明用途，伊亦未追問，故應係辛
    ○○持該印章去辦理抵押權設定等語。復於96年09月19日偵
    訊時供稱：伊不知道有抵押權這件事，是警察叫我去問時我
    才知道等語。(2)上訴人丁○○於96年06月28日警詢時稱：伊
    於96年04月06日借款100 萬元予辛○○，有債權設定。（問
    ：何人設定給你？有何資料證明？）係代書辦的，我沒資料
    。（問：你如何知道系爭不動產有債權設定？）我借錢給弟
    弟邱文禎後，代書告訴我的。（問：為何沒有債權設定的資
    料文件給你？）我也不知道等語。復於96年09月19日偵訊時
    稱：我不清楚為何辛○○將系爭不動產設定抵押權給我，也
    沒拿什麼資料給辛○○辦理。（問：你有拿身份證或印章給
    辛○○或誰？）有拿印章給辛○○，他問我有無閒印章，我
    匯款後交給他等語。(3)乙○○於96年06月28日警詢時陳稱：
    辛○○於96年05月間說邱文禎在外欠很多錢，需要錢周轉，
    伊至郵局匯款50萬元至辛○○帳戶，過二天，辛○○告知要
    將系爭不動產設定抵押權予伊，惟辛○○僅口頭上告知，伊
    不清楚係何人設定的，且辛○○並未交付任何書面資料等語
    。是可知上訴人丙○○、丁○○、乙○○主觀上係借錢予邱
    文禎，且並無要求辛○○提供擔保，亦不知係辛○○有要將
    系爭不動產設定抵押權予渠等之意思，甚至對辛○○已就系
    爭不動產設定抵押權之事均無所悉，僅係被動應辛○○之要
    求而提供身份證或印章，並遲至警詢或偵查中始知悉渠等為
    抵押權人，顯見上訴人丙○○、丁○○、乙○○與辛○○間
    未有抵押權設定行為之意思合致，揆諸上揭說明，渠等間之
    抵押權設定契約自不成立。從而，上訴人台灣中小企業銀行
    請求塗銷渠等間之不動產抵押權登記，即屬有據，應予准許
    。另被上訴人辛○○與被上訴人癸○○○間之抵押權設定部
    分，雖據被上訴人癸○○○於另件刑案95年07月16日警詢時
    稱：我有借錢給被告辛○○ 120萬元，她說暫時沒有錢還，
    先將系爭不動產設定抵押權給我，讓我有保障；嗣96年09月
    19日偵查中也供稱：被告辛○○有說要設定抵押權給我，他
    說沒有錢還的時候，房子有賣時，我還有份等語。然觀之被
    上訴人癸○○○96.07.16警詢，問：「台灣中小企業銀行提
    供之資料顯示該筆資料於96年04月11日登記完成的你是否知
    道」，癸○○○答：「我不知道」、問：「辛○○有無將筆
    土地債權資料給你」？癸○○○答：「還沒有拿給我，她還
    沒有弄好」等情。被上訴人癸○○○於96年04月09日借款與
    被上訴人辛○○之時，若有抵押權設定之意思表示合致，何
    以至96年07月16日仍不知系爭不動產於96年04月11日即已完
    成抵押權設定，期間被上訴人癸○○○亦未向辛○○要求取
    得設定後系爭不動產他項權利證明書，且設定前未看過設定
    抵押權申請書及契約書，設定後亦沒有拿到他項權利證明書
    。顯然在借款當時其與辛○○就系爭不動產尚無設定抵押權
    之意思表示合致。而是事後經上訴人提起告訴，始知有抵押
    權之設定一事。又被上訴人癸○○○於96.07.16苗栗縣警察
    局刑警大隊調查時明確表示知道邱文偵向上訴人銀行貸款做
    保證人一事，又於97.04.17原審言詞辯論時其訴訟代理人表
    示：邱文禎名下的財產，都是繼承而來，在與辛○○婚姻關
    係存續中，並無增加財產等語。被上訴人癸○○○又係辛○
    ○的姑姑，而辛○○可一次向被上訴人癸○○○借款120 萬
    元，不用利息、沒定還款期限，可見雙方往來密切，當然明
    知系爭不動產原為邱文禎所有。則邱文禎與辛○○間就系爭
    不動產贈與行為既已撤銷，受益人或轉得人之被上訴人癸○
    ○○，依民法第244條第4項「債權人依第1項或第2項之規定
    聲請法院撤銷時，得並聲請命受益人或轉得人回復原狀」之
    規定，自仍應回復原狀。
五、就上訴人台灣中小企業銀行主張辛○○與上訴人甲○○間之
    債務業經清償而消滅部分，雖為辛○○、甲○○所否認，並
    以上訴人甲○○除簽發$480萬元之支票一紙外，另借貸$480
    萬元予辛○○，故辛○○雖交付$480萬元予上訴人甲○○以
    償還票款，然仍負有$480萬元之債務云云，資為抗辯。惟查
    ：上訴人甲○○於刑案96年09月19日偵訊時供稱：「（問：
    被告辛○○有無跟你借錢？）我先生處理的，我有借辛○○
    $480萬元：：：我是開支票交給我先生（即蔡昆松代書）。
    $480萬元我只是簽支票，是我先生叫我開的，辛○○本人沒
    有跟我開口借$480萬元」等語，已明確陳述其僅以簽發支票
    之方式貸予$480萬元，並無另筆$480萬元之借貸存在。另參
    以系爭不動產登記謄本（原審卷第17至28頁），上訴人甲○
    ○之債權額比例為系爭抵押權所擔保債權總額1200萬元之50
    /120，即500萬元之債權額，倘其果真先後貸予二筆480萬元
    共$960萬元予辛○○，衡情所設定之債權額比例亦應相對提
    高，方足以保障其債權，而渠等竟未為之，尤違常情，是辛
    ○○、甲○○否認其間債務業經清償，所辯共有二筆$480萬
    元借款云云，顯無足採。再依上訴人台灣中小企業銀行提出
    辛○○之銀行存款歷史明細及匯款單等件（原審卷第252至2
    57頁）所示，辛○○於96年04月11日前即獲得上訴人丙○○
    、丁○○、乙○○、邱彭秋妹、癸○○○等人與訴外人魏明
    基之匯款共$630萬元，並於同月13日將款項全數提出。而辛
    ○○於96年09月19日在刑案偵查中供述：我跟被告邱彭秋妹
    、丙○○、丁○○、乙○○等人共借款630萬元，480萬元係
    還給被告甲○○，還有150 萬元交付被告邱文禎去償還其他
    債務等語，所述與上開銀行往來明細金額相符，顯見辛○○
    確已清償其向上訴人甲○○借得之480 萬元票款甚明。是以
    上訴人台灣中小企業銀行主張辛○○與甲○○間之480 萬元
    債務業經清償而不存在，即屬有據。則其所從屬之抵押權設
    定，自亦應予塗銷。
六、綜上所述，上訴人台灣中小企業銀行依民法第244條第1項、
    第4 項規定，請求確認被上訴人辛○○與上訴人丙○○、丁
    ○○、乙○○及被上訴人癸○○○間之抵押權契約不成立，
    與上訴人甲○○間抵押權設定所擔保之債權不存在，並均應
    塗銷各抵押權設定登記等，均為有理由，應予准許。原審就
    被上訴人癸○○○部分，判決上訴人台灣中小企業銀行敗訴
    ，即有未合。上訴人台灣中小企業銀行上訴指摘原判決關於
    此部分不當，求予廢棄改判，為有理由，應予改判如主文第
    一、二、三項所示。其餘關於上訴人甲○○、丙○○、丁○
    ○、乙○○所受敗訴判決部分，原審判決並無不合。上訴人
    甲○○、丙○○、丁○○、乙○○等人上訴指摘原判決該部
    分不當，求予廢棄改判，則為無理由，其上訴應予駁回。
七、本件事證已臻明確，兩造所提其餘攻擊防禦方法及舉證，與
    判決結果不生影響，爰不一一論述。
八、據上論結，本件上訴人台灣中小企業銀行之上訴為有理由，
    上訴人甲○○、丙○○、丁○○、乙○○之上訴為無理由，
    爰依民事訴訟法第450條、第449條第1項、第78條，判決如
    主文。
中    華    民    國    98    年    12    月    9     日
                民事第五庭    審判長法  官  林陳松
                                    法  官  鄭金龍
                                    法  官  古金男
以上正本係照原本作成。
如對本判決上訴，須於收受判決送達後20日內向本院提出上訴書
狀，其未表明上訴理由者，應於提出上訴後20日內向本院提出上
訴理由書（須按他造人數附具繕本）。
上訴時應提出委任律師為訴訟代理人之委任狀。具有民事訴訟法
第466條之1第1項但書或第2項之情形為訴訟代理人者，另應附具
律師及格證書及釋明委任人與受任人有該條項所定關係之釋明文
書影本。
                                    書記官  瑞芳
中    華    民    國    98    年    12    月    9     日
                                                      Ｓ


司法院資訊處製作；財團法人民間司法改革基金會備份。
